ACORDAO-COMPLETO-2483563

ACÓRDÃO 8661/2021 ATA 20/2021 - PRIMEIRA CÂMARA

VISTOS, relatados e discutidos estes autos de tomada de contas especial instaurada pela Fundação Nacional de Saúde - Funasa em desfavor do Sr. Álan Gonçalves Barbosa, ex-Prefeito Municipal de Alto Paraíso de Goiás/GO, em razão da execução parcial e consequente frustração dos objetivos do Termo de Compromisso TC/PAC 0295/2007, que tinha por finalidade a execução de sistema de esgotamento sanitário.
ACORDAM os Ministros do Tribunal de Contas da União, reunidos em sessão desta 1ª Câmara, ante as razões expostas pelo relator, e com fundamento nos arts. 1º, inciso I, 16, inciso III, alíneas "b" e "c", e §§2º e 3º, 19, 23, inciso III, 26, 28, inciso II, e 57 da Lei 8.443/1992 c/c os arts. 1º, inciso I, 209, incisos II e III, 210, 214, inciso III, alínea "a", 215 a 217 e 267 do Regimento Interno, em: 
9.1. acolher as alegações de defesa do Município de Alto Paraíso de Goiás e excluí-lo da relação processual;
9.2. julgar irregulares as contas de Álan Gonçalves Barbosa e condená-lo ao recolhimento aos cofres do Tesouro Nacional das quantias a seguir especificadas, atualizadas monetariamente e acrescidas de juros de mora a partir das datas discriminadas até a data do pagamento:
	DATA DA OCORRÊNCIA 
	VALOR ORIGINAL (em reais) 
	DÉBITO/CRÉDITO 

	31/12/2008
	284.080,60
	Débito

	12/12/2009
	568.161,20
	Débito

	10/09/2010
	568.161,20
	Débito

	23/05/2011
	6.945,44
	Crédito

9.3. aplicar a Álan Gonçalves Barbosa multa de R$ 100.000,00 (cem mil reais) , a ser recolhida aos cofres do Tesouro Nacional, com atualização monetária calculada da data deste acórdão até a data do pagamento, se este for efetuado após o vencimento do prazo abaixo estipulado;
9.4. fixar prazo de 15 (quinze) dias, a contar das notificações, para comprovação, perante o Tribunal, do recolhimento das dívidas acima imputadas;
9.5. autorizar a cobrança judicial das dívidas, caso não atendidas as notificações;
9.6. autorizar, caso venha a ser solicitado, o pagamento das dívidas em até 36 (trinta em seis) parcelas mensais consecutivas, a primeira a ser paga no prazo acima fixado e as demais, a cada 30 (trinta) dias a contar da parcela anterior, com incidência, sobre cada valor mensal atualizado monetariamente, de juros de mora, na forma da legislação em vigor, e alertar ao responsável que a falta de comprovação do recolhimento de qualquer parcela importará no vencimento antecipado do saldo devedor;
9.7. fixar o vencimento da primeira parcela em 15 (quinze) dias, a contar do recebimento das notificações, e o das demais a cada 30 (trinta) dias, com incidência dos respectivos encargos legais sobre o valor de cada prestação; 
9.8. alertar ao responsável que a inadimplência de qualquer parcela acarretará vencimento antecipado do saldo devedor;
9.9. dar ciência desta decisão ao responsável, à Fundação Nacional de Saúde e ao Procurador-Chefe da Procuradoria da República em Goiás, para as providências cabíveis, com a informação de que o inteiro teor deste Acórdão e do Relatório e do Voto que o fundamentam está disponível para consulta no endereço eletrônico www.tcu.gov.br/acordaos.

Tomada de contas especial instaurada pela Fundação Nacional de Saúde em desfavor do Sr. Álan Goncalves Barbosa, ex-Prefeito Municipal de Alto Paraíso de Goiás/GO, em razão da execução parcial e consequente frustração dos objetivos do Termo de Compromisso TC/PAC 0295/2007, que tinha por finalidade a execução de sistema de esgotamento sanitário.

Primeira Câmara

Município de Alto Paraíso de Goiás - GO.

3. Interessados/Responsáveis:
3.1. Interessado: Fundação Nacional de Saúde (26.989.350/0001-16)
3.2. Responsáveis: Álan Gonçalves Barbosa (XXX.662.601-XX) e Município de Alto Paraíso de Goiás - GO (01.740.455/0001-06).

13.1. Ministros presentes: Walton Alencar Rodrigues (Presidente), Benjamin Zymler, Vital do Rêgo e Jorge Oliveira (Relator).
13.2. Ministro-Substituto presente: Augusto Sherman Cavalcanti.

JORGE OLIVEIRA

Adoto como parte deste relatório, de início, a instrução elaborada pela Secretaria de Controle Externo de Tomada de Contas Especial - Secex-TCE, que contou com a anuência dos dirigentes daquela unidade instrutiva (peça 146) :
"INTRODUÇÃO
1.	Cuidam os autos de Tomada de Contas Especial instaurada pela Funasa - Fundação Nacional de Saúde em desfavor do Sr. Álan Gonçalves Barbosa (CPF: XXX.662.601-XX) , ex-Prefeito Municipal de Alto Paraíso de Goiás/GO (gestão: 2010-2012 e 2013-2016) , em razão de não comprovação da boa e regular aplicação dos recursos repassados àquela municipalidade por meio do Termo de Compromisso TC/PAC 0295/2007 - Siafi 633807 (Peça 5) , que tinha por objeto a 'execução de ações voltadas à implementação da 2ª etapa do sistema de esgotamento sanitário na localidade de São Jorge' (Peça 8) .
2.	Cumpre observar que o Sr. Álan Gonçalves Barbosa assumiu o cargo de prefeito na gestão 2010-2012 em decorrência do óbito do então Prefeito, Sr. Divaldo Willian Rinco.
HISTÓRICO
3.	O Termo de Compromisso TC/PAC 0295/2007 teve vigência de 31/12/2007 a 11/05/2011, com prazo para apresentação da prestação de contas encerrado em 10/07/2011 (Peças 14, 17 e 18) , no valor de R$ 1.464.334,00, sendo R$ 43.931,00 referentes à contrapartida do convenente e R$ 1.420.403,00 correndo à conta do concedente, repassados conforme segue (Peça 113) :
	Documento
	Data
	Valor (R$) 

	2008OB910522
	23/12/2008
	284.080,60

	2009OB812501
	09/12/2009
	568.161,20

	2010OB809030
	06/09/2010
	568.161,20

4.	A Funasa realizou visitas técnicas ao Município em 24/11/2009, 29/04/2010, 13/04/2011, 11/03/2014 e 07/07/2016 (Peças 13, 15, 27, 20 e 57) . 
5.	A prestação de contas e complementações enviadas foram analisadas por meio dos documentos constantes nas Peças 20, 37, 47, 49, 56, 57, 60, 63 e 113.
6.	Em 18/12/2017, com fundamento na IN/TCU 71/2012, alterada pela IN/TCU 76/2016 e DN/TCU 155/2016, a Funasa autorizou a instauração da presente Tomada de Contas Especial (Peça 1) , sendo o processo registrado no sistema e-TCE com o número 903/2017.
7.	O fundamento para a instauração da Tomada de Contas Especial, conforme consignado na matriz de responsabilização elaborada pelo tomador de contas, foi a constatação da seguinte irregularidade: 
Em que pese o recebimento total dos valores programados, não houve a execução total do objeto pactuado, sem alcance de etapa útil.
8.	O responsável arrolado foi devidamente comunicado na fase interna e, diante da ausência de justificativas suficientes para elidir a irregularidade e da não devolução dos recursos, instaurou-se a Tomada de Contas Especial.
9.	No relatório de Tomada de Contas Especial (Peça 120) , o tomador de contas concluiu que o prejuízo importaria no valor original de R$ 1.413.457,56, imputando-se a responsabilidade ao Sr. Álan Gonçalves Barbosa, na condição de gestor dos recursos. 
10.	Em 19/2/2019, a Controladoria-Geral da União emitiu o Relatório de Auditoria (Peça 121) , em concordância com o relatório do tomador de contas. O Certificado de Auditoria e o Parecer do Dirigente do órgão de controle interno concluíram pela irregularidade das presentes contas (Peças 122 e 123) .
11.	Em 10/4/2019, o Ministro responsável pela área atestou haver tomado conhecimento das conclusões contidas no Relatório e Certificado de Auditoria, bem como do Parecer conclusivo do Dirigente do órgão de controle interno, manifestando-se pela irregularidade das contas, e determinou o encaminhamento do processo ao Tribunal de Contas da União (peça 124) .
12.	Uma vez remetidos os autos a este Tribunal para fins de apreciação e julgamento, em sede de instrução inicial (Peça 127) , a análise dos pressupostos de procedibilidade previstos na IN/TCU 71/2012 verificou que não havia óbices preliminares que impedissem o prosseguimento desta Tomada de Contas Especial, uma vez que não se configurou o transcurso de mais de dez anos entre o fato gerador e a primeira notificação válida do responsável pela autoridade administrativa competente. Ademais, o valor atualizado do débito apurado (sem juros) em 1/1/2017 era superior a R$ 100.000,00, na forma estabelecida conforme os arts. 6º, inciso I, e 19 da IN/TCU 71/2012, modificada pela IN/TCU 76/2016.
13.	Após as considerações técnicas acerca da apuração dos fatos, identificação do responsável e quantificação do dano para fins de ressarcimento, a análise preliminar pugnou pela citação do Sr. Álan Gonçalves Barbosa (CPF: XXX.662.601-XX) , ex-Prefeito Municipal de Alto Paraíso de Goiás/GO (gestão: 2010-2012 e 2013-2016) , bem como do Município de Alto Paraíso de Goiás/GO (CNPJ 01.740455/0001-06) , acompanhada pelos pronunciamentos da Unidade Técnica (Peças 128-129) .
14.	E, em cumprimento à determinação supramencionada, foi elaborada a instrução de Peça 127, p. 1-8, acompanhada dos pronunciamentos uníssonos desta Unidade Técnica (Peças 128-129) , com proposta de citação dos responsáveis acima mencionados, nos seguintes termos:
	'a) realizar a citação dos responsáveis a seguir indicados, com fundamento nos arts. 10, § 1º, 12, incisos I e II, e 16, § 2º, 'b', da Lei nº  8.443/1992, c/c os arts. 202, incisos I e II, 209, § 5º, do RITCU, para que, no prazo de 15 (quinze) dias, em decorrência da conduta praticada, apresentem alegações de defesa e/ou recolham, aos cofres especificados, a quantia abaixo indicada, atualizada monetariamente a partir da respectiva data até o efetivo recolhimento, abatendo-se na oportunidade as quantias eventualmente ressarcidas, na forma da legislação em vigor, que geraram a irregularidade demonstrada a seguir:
	Irregularidade: dano provocado ao erário decorrente da negligência do compromitente em adotar as medidas necessárias para concluir as obras e serviços necessários para colocar em plena e satisfatória operação o sistema de tratamento de esgoto objeto do TC/PAC 0295/07, bem assim em adotar as medidas elementares de vigilância necessárias para impedir a depredação do patrimônio público e, por fim, em corrigir as falhas posteriormente apontadas pela Funasa, de modo que fosse garantido o atingimento dos objetivos do ajuste em benefício da população.
Dispositivos violados: Constituição Federal, arts. 37, caput, e 70, parágrafo único; Lei nº  8.666/1993, art. 3º; Decreto-Lei nº 200/1967, art. 93; Decreto nº 93.872/1986, art. 66; Instrução Normativa STN nº 01/97, art. 22.
Responsáveis solidários: Álan Gonçalves Barbosa (CPF: XXX.662.601-XX) ; Município de Alto Paraíso de Goiás/GO (CNPJ 01.740455/0001-06) .
	Data de Ocorrência
	Valor Histórico (R$) 
	Natureza

	31/12/2008
	284.080,60
	Débito

	12/12/2009
	568.161,20
	Débito

	10/09/2010
	568.161,20
	Débito

	23/05/2011
	6.945,44
	Crédito

                                     Valor atualizado do débito (sem juros) em 05/02/2020: R$ 1.955.818,33
Cofre para recolhimento: Tesouro Nacional.
	Responsável 1: Álan Gonçalves Barbosa (CPF: XXX.662.601-XX) .
	Conduta: não adotar as medidas necessárias para concluir as obras e serviços necessários para colocar em plena e satisfatória operação o sistema de tratamento de esgoto objeto do TC/PAC 0295/07 e as medidas elementares de vigilância necessárias para impedir a depredação do patrimônio público, além de não corrigir as falhas posteriormente apontadas pela Funasa, de modo que fosse garantido o atingimento dos objetivos do ajuste em benefício da população.
Nexo de causalidade: a não adoção das medidas necessárias para concluir as obras e serviços necessários para colocar em plena e satisfatória operação o sistema de tratamento de esgoto objeto do TC/PAC 0295/07, das medidas elementares de vigilância necessárias para impedir a depredação do patrimônio público e a não correção das falhas posteriormente apontadas pela Funasa, de modo que fosse garantido o atingimento dos objetivos do ajuste em benefício da população, resultou na completa inservibilidade do empreendimento.
Culpabilidade: não há excludentes de ilicitude, de culpabilidade e de punibilidade. É razoável supor que o responsável tinha consciência da ilicitude de sua conduta. Era exigível conduta diversa da praticada, qual seja, adotar as medidas necessárias para concluir as obras e serviços necessários para colocar em plena e satisfatória operação o sistema de tratamento de esgoto objeto do TC/PAC 0295/07 e as medidas elementares de vigilância necessárias para impedir a depredação do patrimônio público e, por fim, corrigir as falhas posteriormente apontadas pela Funasa, de modo que fosse garantido o atingimento dos objetivos do ajuste em benefício da população.
Responsável 2: Município de Alto Paraíso de Goiás/GO (CNPJ 01.740455/0001-06) .
	Conduta: não adotar as medidas necessárias para concluir as obras e serviços necessários para colocar em plena e satisfatória operação o sistema de tratamento de esgoto objeto do TC/PAC 0295/07 e as medidas elementares de vigilância necessárias para impedir a depredação do patrimônio público, além de não corrigir as falhas posteriormente apontadas pela Funasa, de modo que fosse garantido o atingimento dos objetivos do ajuste em benefício da população.
Nexo de causalidade: a não adoção das medidas necessárias para concluir as obras e serviços necessários para colocar em plena e satisfatória operação o sistema de tratamento de esgoto objeto do TC/PAC 0295/07, das medidas elementares de vigilância necessárias para impedir a depredação do patrimônio público e a não correção das falhas posteriormente apontadas pela Funasa, de modo que fosse garantido o atingimento dos objetivos do ajuste em benefício da população, resultou na completa inservibilidade do empreendimento.
Culpabilidade: não há excludentes de ilicitude, de culpabilidade e de punibilidade. É razoável supor que o representante legal do ente tinha consciência da ilicitude de sua conduta. Era exigível conduta diversa da praticada, qual seja, adotar as medidas necessárias para concluir as obras e serviços necessários para colocar em plena e satisfatória operação o sistema de tratamento de esgoto objeto do TC/PAC 0295/07 e as medidas elementares de vigilância necessárias para impedir a depredação do patrimônio público e, por fim, corrigir as falhas posteriormente apontadas pela Funasa, de modo que fosse garantido o atingimento dos objetivos do ajuste em benefício da população.
	b) informar aos responsáveis que, caso venham a ser condenados pelo Tribunal, os débitos ora apurados serão acrescidos de juros de mora, nos termos do § 1º do art. 202 do RITCU;
c) esclarecer aos responsáveis, em obediência ao art. 12, § 2º, da Lei 8.443/1992, e ao art. 12, inciso VI, da Resolução TCU 170/2004, que o recolhimento tempestivo do débito somente sanará o processo caso seja reconhecida a sua boa-fé e não se constate outra irregularidade nas contas; 
esclarecer aos responsáveis, em obediência ao art. 12, § 3º, da Lei 8.443/1992, e ao art. 12, inciso VII, da Resolução TCU 170/2004, que o não atendimento à citação implicará revelia, para todos os efeitos, dando-se prosseguimento ao processo'.
15.	Devidamente notificados, conforme atestam os Ofícios 8910 e 8912/2020-TCU/Secex-TCE, de 11/3/2020 (Peças 132-133) e os ARs de 31/3 e 06/4/2020 (Peças 134-135) , os responsáveis fizeram apresentar suas alegações de defesa de Peças 137, p. 1-31, acompanhadas dos documentos de Peças 138-141, e 143, p. 108, acompanhada dos documentos de Peças 142, p. 9-111, a seguir analisadas.
	EXAME TÉCNICO			 
16.	O Sr. Álan Gonçalves Barbosa, ex-Prefeito Municipal de Alto Paraíso de Goiás/GO, em suas alegações de defesa de Peças 137, p. 1-31, acompanhadas dos documentos de Peças 138-141, alega, inicialmente, que o objeto do Termo de Compromisso estava descrito de forma extremamente genérica, resumindo-se à 'execução da ação Sistema de Esgotamento Sanitário, conforme Plano de Trabalho, que é parte integrante deste Instrumento, independentemente de transcrição', acrescentando que a própria AGU teria recomendado melhor detalhamento do escopo, em atendimento ao disposto no art. 7º, I, da IN 01/97.
17.	O responsável argumenta que 'tudo isso, já de início, impacta na presente demanda, pois não houve essa 'descrição detalhada, objetiva, clara e precisa, não podendo ser suplantada por tornar integrante do Instrumento e não da cláusula o Plano de Trabalho. Portanto, realmente, logo se vê ter adotado o Prefeito Álan Gonçalves Barbosa as medidas necessárias para concluir as obras, colocar em operação e vigiar o patrimônio advindo da obra realizada'.
18.	Segue o defendente, desta feita arguindo que: 
	'No Plano de Trabalho, que nada serve para descrever, detalhar, objetivar de forma clara e precisa o que seria realizado, no seu Anexo IV (fls. 22) , ficou definida a 'Justificativa da Proposição', com argumentos importantes para a presente demanda, a saber: 'O Município de Alto Paraíso de Goiás situa-se na Chapada dos Veadeiros, onde se situa o Parque Nacional da Chapada dos Veadeiros - PNCV, que é um dos maiores atrativos turísticos do estado de Goiás. Suas fontes e córregos de águas cristalinas, seu clima de altitude, suas paisagens deslumbrantes, são típicos de uma região cuja natureza ainda é virgem. O Distrito de São Jorge é a porta de entrada do PNCV, que atrai dezenas de milhares de turistas anualmente e sua proximidade com o Parque obriga a Prefeitura Municipal a uma constante busca de parcerias com as esferas de governo estadual e federal, objetivando investimentos públicos em infraestrutura turística, sendo o saneamento básico uma das suas preocupações principais. Em convênio com a FUNASA, foi executada a 1ª etapa do Sistema de Esgotamento Sanitário de São Jorge; o presente Plano de Trabalho refere-se à conclusão desse Sistema, através da 2ª e última etapa de sua execução, a qual absorverá cerca de 50% dos recursos disponibilizados atualmente pelo PAC/FUNAS - R$ 2.900.000,00.' (g.n.) 
19.	Principiando o exame das alegações de defesa em tela, tem-se que o defendente alega, em síntese, que o Plano de Trabalho constante do Termo de Compromisso sob exame não apresenta grau de detalhamento suficiente para o bom desempenho dos trabalhos, estando em manifesto descompasso com os normativos regentes, o que teria impactado toda a série de eventos subsequentes.
20.	Primeiramente, registre-se que tal argumentação apresenta contornos intempestivos, uma vez já notoriamente ultrapassado o momento adequado para que se procedesse a qualquer tipo de contemporização a respeito da matéria, o que, naturalmente, deveria ter-se dado não após a conclusão da obra, mas, sim, quando das tratativas visando à celebração do ajuste, por evidente.
21.	Nessa etapa, a da preparação das ações, é quando se discutem os detalhes técnicos da obra a ser levada a cabo, bem como seus aspectos orçamentários, financeiros, seus cronogramas de execução e desembolso, ou seja, todos os aspectos, tanto técnicos quanto financeiros, que envolvem a celebração de ajustes dessa natureza. E não poderia ser diferente, dado que o planejamento da obra deve, naturalmente, preceder a sua execução.
22.	Ademais, ainda que se admita a supracitada ausência de detalhamento, como poderia então a Municipalidade levá-la a bom termo, se não estivesse devidamente ciente das suas características, das suas especificações, da sua localização, das suas medidas, etc.? Como a Prefeitura poderia definir os seus cronogramas de execução e de desembolso financeiro, se não soubesse, com precisão de detalhes, qual obra teria que executar? Como a Municipalidade lançaria edital licitatório sem tais informações? Virtualmente impossível. 
23.	E, como contraponto, o próprio responsável atesta que a referida obra já estava devidamente mapeada pela Prefeitura, pois, conforme seus próprios dizeres, transcritos no item 18 supra, 'em convênio com a FUNASA, foi executada a 1ª etapa do Sistema de Esgotamento Sanitário de São Jorge; o presente Plano de Trabalho refere-se à conclusão desse Sistema, através da 2ª e última etapa de sua execução'.
24.	Ou seja, como o próprio ex-Prefeito confirma, não se tratava de projeto tão desconhecido quanto se queira fazer crer, mas, na verdade, de complemento de obra já iniciada, cuja primeira etapa já havia sido executada, registre-se, restando apenas a 'conclusão desse Sistema, através da 2ª e última etapa de sua execução'.
25.	Dessa forma, sobejam razões indicando não poderem prosperar as alegações do defendente de que se tratava de obra cujo objeto não era suficientemente descrito no Plano de Trabalho do Termo de Compromisso em tela, haja vista tratar-se, majoritariamente, de complementação de etapa já anteriormente construída. E, como a própria Funasa constatou, a obra foi, de fato, executada pela Prefeitura, o que supõe que seus executores estavam de posse de todas as informações necessárias para tanto, obviamente.
26.	Prosseguindo, o Sr. Álan Gonçalves Barbosa busca agora afastar a culpabilidade que lhe é atribuída no presente processo, alegando que:
	'Após a celebração do mencionado Convênio, realizou-se o Procedimento Licitatório, modalidade Concorrência Pública nº 03/2008, que teve a empresa ECO Engenharia Ltda como vencedora do certame. O prefeito municipal à época da celebração do Convênio TC/PAC nº 295/2007, e até ao final do ano de 2008, foi o senhor UITER GOMES DE ARAÚJO, CPF Nº XXX.719.281-XX, em cujo mandato também se realizou o Procedimento Licitatório para contratação da empresa responsável pela execução do objeto do Convênio. Em janeiro de 2009 assumiu a Prefeitura Municipal o senhor DIVALDO WILLIAN RINCO, CPF Nº XXX.956.721-XX, que governou o município até o dia 02/09/2010, quando foi assassinado em via pública. Durante o período do seu governo (JAN/2009 a SET/2010) o prefeito DIVALDO WILLIAN RINCO realizou, pela execução do objeto do Convênio TC/PAC nº 295/2007, os seguintes pagamentos: NF 2127, de 27/07/2009, no valor de R$179.603,51 (cento e setenta e nove mil, seiscentos e três reais e cinquenta e um centavos) ; NF 2129, de 11/08/2009, no valor de R$104.396,48 (cento e quatro mil trezentos e noventa e seis reais e quarenta e oito centavos) ; NF 2179, de 30/11/2009, no valor de R$402.089,33 (quatrocentos e dois mil oitenta e nove reais e trinta e três centavos) ; NF 2183, de 14/12/2009, no valor de R$8.786,20 (oito mil setecentos e oitenta e seis reais e vinte centavos) ; e NF 2186, de 22/01/2010, no valor de R$183.628,05 (cento e oitenta e três mil seiscentos e vinte e oito reais e cinco centavos) . Todos os serviços realizados e pagos neste período foram medidos e atestados pelo fiscal da obra pelo município, Eng. Civil LUIZ GONZAGA DE QUEIROZ SILVEIRA - CREA PE 4971/D'.
'Em 04/09/2010, com a ausência do então prefeito DIVALDO WILLIAN RINCO, assumiu a gestão municipal o seu vice-prefeito ÁLAN GONÇALVES BARBOSA. Durante a sua gestão o prefeito ÁLAN GONÇALVES BARBOSA realizou, pela execução do objeto do Convênio TC/PAC nº 295/2007, os seguintes pagamentos: NF 15, de 15/09/2010, no valor de R$436.087,64 (quatrocentos e trinta e seis mil e oitenta e sete reais e sessenta e quatro centavos) ; NF 37, de 10/12/2010, no valor de R$110.342,64 (cento e dez mil trezentos e quarenta e dois reais e sessenta e quatro centavos) ; NF 47, de 03/05/2011, no valor de R$32.238,90 (trinta e dois mil duzentos e trinta e oito reais e noventa centavos) . Todos os serviços realizados e pagos neste período também foram medidos e atestados pelo fiscal da obra pelo município, Eng. Civil LUIZ GONZAGA DE QUEIROZ SILVEIRA - CREA PE 4971/D'. 
27.	Acrescenta o defendente que a execução do convênio foi devidamente acompanhada pelo Engenheiro Fiscal da Funasa, e que 'a empresa contratada, ECO Engenharia Ltda, realizou a totalidade da obra de execução do Sistema de Esgotamento Sanitário do Distrito de São Jorge, município de Alto Paraíso de Goiás-GO, cujos trabalhos foram finalizados no final do mês de maio de 2011', sendo emitidos o 'Termo de Responsabilidade dos equipamentos adquiridos, em 02/06/2011, e Termo de Recebimento de Obra, em 03/06/2011, pela Comissão de Recebimento constituída pelo prefeito municipal', noticiando que as prestações de contas parciais foram devidamente encaminhadas ao Órgão Repassador.
28.	Prossegue o defendente:
'O próprio Parecer Financeiro FUNASA/SECOV/SUEST-GO nº 20/2014, de 22/04/2014, afirma que 'foi apresentada prestação de contas parcial, tendo sido analisada e aprovada técnica e financeiramente...' (item 2) ; 'De acordo com a Relação de Pagamentos Efetuados... foi demonstrado despesas, realizadas no período de 17/09/2010 a 09/05/2011...' (item 4) ; e ainda ' Ressalto que as impropriedades/irregularidades constatadas e apontadas pela equipe de acompanhamento da execução financeira foram saneadas pelo Compromitente...' (item 6) , ou seja, a aplicação dos recursos repassados foram integral e adequadamente aplicados. Entretanto, em parecer do fiscal da Concedente, o Eng. Eliezer da Silva Santiago Júnior, de 24/03/2014, por constatar que o sistema não se encontrava em operação, e pela deterioração ocorrida na obra executada (passados 03 anos de sua conclusão) , o mesmo manifestou-se pela impugnação da prestação de contas financeira JÁ APROVADA, indicando que a razão seria a inércia da Prefeitura para solucionar os problemas existentes para possibilitar o funcionamento do sistema'. 
29.	Ato contínuo, o responsável alega que, após manifestações contraditórias advindas do fiscal do Termo de Compromisso acerca do percentual de execução da obra, a Prefeitura logrou contratar profissional independente, que relatou que 'todos os problemas de operacionalização do sistema são passíveis de solução, tendo sido solicitada concessão de prazo para as medidas legais cabíveis e a viabilização, através de acordo com o Governo do Estado de Goiás e sua concessionária SANEAGO, das necessárias ações visando dar condições para o efetivo funcionamento do Sistema de Esgotamento Sanitário - SES do Distrito de São Jorge, objetivo do Convênio TC/PAC nº 295/2007'. (g.n.) 
30.	Conforme se observa no relato acima, o próprio ex-Prefeito corrobora a existência de 'problemas de operacionalização' no sistema sob comento, dando conta, ainda, de requerimento de prazo para que fossem implementadas medidas com vistas à sua correção, atestando, desse modo, as conclusões da Funasa a respeito da inoperância do referido.
31.	E, quanto ao teor dos pareceres emitidos pela Funasa, tem-se que, em princípio, o parecer técnico datado de 13/04/2011 (Peça 27) atestou a execução física de 96% da obra, o que, somado à apresentação da prestação de contas final pelo compromitente em 13/10/2011 (Peça 30) , seis meses após a visita da Funasa, conduziria ao entendimento de que as obras e serviços objeto do TC/PAC 0295/07 teriam sido regularmente concluídos e de que o empreendimento estaria em plena operação. Contudo, em nova visita realizada pela Funasa, desta feita em 11/03/2014 (Peça 20) , constatou-se que a execução física permanecia no mesmo patamar de 96%, e que, além de o sistema não estar operando, a parte executada estaria danificada, levando à rejeição das contas.
32.	O defendente afirma também que 'a prefeitura solicitou à FUNASA reconsideração de sua posição de rejeição das contas do Convênio TC/PAC nº 295/2007, informando todo o andamento fruto da parceria entre a prefeitura e a SANEAGO, para que as adequações necessárias fossem realizadas e essa viesse a operar o SES de São Jorge, inclusive assumindo a responsabilidade por sanar as pendências constatadas de degeneração de parte da obra e de maquinário que fora furtado do local, reiterando a necessidade de prazo para realizar as ações necessárias visando a operacionalização do sistema', pleito esse negado pela Fundação, que manteve seu entendimento de execução de 96% da obra, mas sem que fosse alcançado o seu objetivo proposto.
33.	Continua suas argumentações, sustentando que 'resta claro e provado que ocorreu a efetiva e integral aplicação dos recursos do Convênio TC/PAC nº 295/2007 na execução do objeto conveniado, e ainda que o objeto do respectivo convênio foi integralmente executado e recebido como tal (apesar das deteriorações pelo tempo decorrido, furtos de equipamentos e complemento de ações só previstas quando do seu efetivo funcionamento) , e que a reprovação das suas contas ocorreu por impossibilidade, até o momento, de tornar o sistema operacional, superar as limitações ambientais legais, e a competente gestão do sistema'. 
34.	O defendente requer seja afastada a responsabilidade que lhe é imputada nos presentes autos, uma vez comprovada 'a efetiva aplicação dos recursos do convênio em seu objeto, o que afasta o Dano ao Erário, e o contínuo esforço do prefeito ÁLAN GONÇALVES BARBOSA em viabilizar o efetivo cumprimento do objetivo do Convênio TC/PAC nº 295/2007 até os últimos dias do seu mandato, em 31/12/2016', e que, 'na forma como determinava o projeto do Convênio em questão, efetivamente, não foi possível a operacionalização do sistema'.
35.	Examinando-se tais alegações do Sr. Álan Gonçalves Barbosa, tem-se que as mesmas não merecem prosperar, senão vejamos. Em primeiro lugar, dever consignar que a presente TCE não foi instaurada devido à não aplicação dos recursos no objeto pactuado, o que, de fato, aconteceu, mas, sim, pela sua inutilidade operacional, agravada ainda pelas ocorrências constatadas pela Funasa, que, dada a sua gravidade, merecem sejam revisitadas: a) soterramento da maior parte dos poços de visita; b)  alagamento da elevatória primária; c) inadequação dos motores da elevatória primária para o funcionamento submerso; d) remoção dos equipamentos da elevatória secundária; e)  furto dos motores elétricos das bombas e do moto-gerador da elevatória secundária; f)  não instalação do queimador de gases; e g) não emissão da licença de operação.
36.	Ou seja, a Municipalidade, de fato, executou a obra, mas não logrou colocá-la em operação, e, ainda mais, negligenciou sua manutenção e vigilância, culminando nas ocorrências supramencionadas, que, indubitavelmente, contribuíram sobremaneira para a piora do estado geral da obra, acarretando a sua inoperância funcional, por evidente.
37.	Assim, repise-se, não se está discutindo aqui se os recursos foram ou não aplicados na execução do Sistema de Esgotamento da cidade, como quer fazer crer o defendente, mas, sim, acerca da sua entrada em operação, o que, de acordo com as palavras da Funasa, corroboradas pelo próprio responsável, não aconteceu. Essa a causa da instauração da presente Tomada de Contas Especial.
38.	Dever consignar ainda que não há que se falar em responsabilização dos prefeitos que antecederam o Sr. Álan, seja o Sr. Uilder, seja o Sr. Divaldo, que, conforme mencionado, veio a óbito ainda em 2009, uma vez restar demonstrado ter sido o Sr. Álan Gonçalves Barbosa o efetivo gestor da maior parte dos recursos transferidos pelo TC sob análise, sendo o responsável também pela apresentação de sua prestação de contas.
39.	Mais adiante, o responsável busca apontar inconsistências no relatório técnico produzido pela Funasa, aventando, por exemplo, não haver qualquer previsão no Plano de Trabalho para a realização de 'ligações domiciliares', o que, no seu entender, infere-se, desqualificaria o citado documento, pois 'o convênio celebrado tem seu objeto discriminado no seu Plano de Trabalho. O PLANO DE TRABALHO DO CONVÊNIO NÃO CONTEMPLA LIGAÇÕES DOMICILIARES, logo a ausência de ligações domiciliares não pode ser argumento para afirmar a inexecução do objeto'.
40.	Contudo, basta que se lance rápido olhar ao Anexo V do Plano de Trabalho (Peça 2, p. 4) do Termo de Compromisso sob análise para que se constate a improcedência de tal afirmação, pois, do supracitado documento consta, expressamente, a execução de 163 (cento e sessenta e três) unidades de ligações domiciliares, pondo por terra, de pronto, as argumentações aduzidas pelo defendente.
41.	O que é óbvio, pois depreende-se que um 'sistema' de esgotamento sanitário deva encerrar a ideia de 'integração', de 'comunicação' entre as unidades domiciliares e a referida estação de tratamento de esgoto, pois, caso contrário, não haveria que se falar em 'sistema' de qualquer ordem, posto obras estanques, isoladas em si mesmas, o que não traria nenhum sentido lógico à empreitada.
42.	A seguir, o defendente busca demonstrar a necessidade de vultosa soma de recursos para fazer com o que a obra possa funcionar adequadamente, alertando também para possível 'catástrofe ambiental', supostamente decorrente da incúria do ex-Prefeito que subscreveu o presente ajuste, alertando também para a 'impropriedade da localização do seu projeto', ou seja, que a referida obra está situada em local inadequado, atribuindo, uma vez mais, a responsabilidade a seus antecessores.
43.	Aduz que:
'Diante das dificuldades da SANEAGO em realizar as ações necessárias para a operacionalização do SES de São Jorge, o prefeito encaminhou, através do OF. GAB nº 259/2015, de 15/07/2015, solicitação ao Governador do Estado para viabilizar financeira e tecnicamente a realização dos necessários projetos de adequação, conforme atestado pela SANEAGO, e as respectivas obras, visando a funcionalidade do Sistema. Em atenção à demanda da prefeitura, reiterada pelo OF. GAB nº 273/2015, o Diretor-Presidente a SANEAGO, Sr. José Taveira Rocha, através do OF. Nº 388/2015 - DIPRE, de 20/08/2015, informou a governador a busca da empresa em coordenar ações para conhecimento da realidade da obra realizada. Em consequência desta parceria entre a prefeitura e a SANEAGO, foi realizada vistoria in loco por técnicos da concessionária, resultando no Relatório de Vistoria Técnica, realizada por técnicos da Gerência de Sistema de Esgotos em 22/10/2015. Neste Relatório, datado de 04/11/2015, chegou-se à conclusão de que o empreendimento não se encontrava em condições de operação e que se faziam necessárias intervenções consideráveis, demandando elaboração de projetos e execução de obras, o que permitiriam a sua operacionalização'. (g.n.) 
44.	Ocorre que, malgrado tais assertivas, o responsável, uma vez empossado no cargo de Prefeito Municipal, detinha as prerrogativas suficientes para empreender as correções que julgasse necessárias, já que a execução do objeto da avença ainda estava em seus estágios iniciais, podendo, caso entendesse conveniente, buscar a intermediação da própria Funasa com vistas às alterações no projeto que, a seu juízo, faziam-se urgentes, atitude essa não tomada pelo gestor, registre-se. Ao contrário, uma vez empossado, o defendente logrou continuar com a execução da obra nos moldes previstos, até a sua conclusão final.
45.	Requer também a inclusão da empresa responsável pela execução da obra no polo passivo da presente relação processual, com o fito de 'prestar esclarecimentos sobre a obra e a inviabilidade de operacionalização do Sistema objeto do Convênio em discussão', bem como dos 'responsáveis técnicos da obra, junto à Prefeitura de Alto Paraíso para os esclarecimentos necessários do que foi executado e efetivado em face do Projeto do Convênio e suas deficiências para operacionalização', e finaliza, asseverando que 'outra não pode ser a solução exceto o de arquivamento da TC Processo 010.267/2019-0, com a devida aprovação das contas relativas ao Convênio'.
46.	No mesmo sentido, argumenta ainda que:
	'Em 09/03/2015 a Prefeitura Municipal impetrou Ação de Responsabilidade Civil c/c Obrigação de Fazer em desfavor de ECO Engenharia LTDA e do Eng. LUIZ GONZAGA DE QUEIROZ SILVEIRA, responsável da prefeitura pela fiscalização da obra do SES do Distrito de São Jorge, para sanar as deficiências identificados no Diagnóstico Técnico realizado e atender demandas da SANEAGO para viabilizar a operacionalização do sistema, cuja cópia foi enviada à FUNASA através do Of. GAB nº 094/2015, de 25/03/2015, o qual reencaminhou a Prestação de Contas Final do TC/PAC nº 295/2007, reiterando a necessidade de concessão de prazo para possibilitar a operacionalização do sistema. Entretanto, a FUNASA continuou firmando o entendimento de impugnar a aprovação de contas realizada em função da não operacionalização do Sistema de Esgotamento Sanitário - SES do Distrito de São Jorge, objetivo do TC/PAC nº 295/2007, apesar do seu objeto ter sido plenamente executado e reconhecido pelo fiscal da concedente'. 
47.	Evidentemente, não procede o requerimento de responsabilização da empresa executora da obra e dos profissionais técnicos envolvidos, uma vez, como dito, a obra ter sido por ela efetivamente executada, tendo todos os envolvidos recebido as contrapartidas financeiras correspondentes aos serviços prestados, tendo havido, inclusive, repise-se, o recebimento definitivo da obra pela Prefeitura, atestando a sua realização fática. Apenas haveria a responsabilização da citada empresa se a mesma tivesse recebido os pagamentos, mas não tivesse executado a obra, por óbvio.
48.	Já o Município de Alto Paraíso de Goiás/GO, em suas alegações de defesa de Peça 142, p. 108, acompanhada dos documentos de Peças 143, p. 9-111, em sintonia com o Sr. Álan Gonçalves Barbosa, inicialmente, busca questionar a responsabilização do Sr. Álan no referido processo em detrimento de seus antecessores, uma vez que: 
'A situação causa estranheza, pois o ex-prefeito Uiter Gomes de Araújo celebrou o Termo de Compromisso TC/PAC n° 0295/07 e foi o responsável por toda a fase inicial de implantação da obra, da escolha do local inadequado para abrigar a Estação de Tratamento de Esgoto - ETE, do projeto básico aos projetos executivos, bem como, do procedimento licitatórios para contratação da empresa para realização das obras. A relevância destas situações encontra-se nos vícios e falhas na concepção da obra, pois não se observou as implicâncias ambientais envolvidas no contexto do empreendimento, cuja ETE se localiza em área de proteção ambiental (área limítrofe ao Parque Nacional da Chapada dos Veadeiros) e com extrema proximidade de área residencial (menos de 100 metros de casas residenciais) , situações problema que configuram o maior impeditivo para operacionalização do SISTEMA, pois impedem o Licenciamento Ambiental para funcionamento/operação da ETE'. 
	'Alinhados aos problemas ambientais, tem-se problemas nos projetos de engenharia e na execução da obra, como ficou constatado pela SANEAGO, conforme documentos já juntados aos autos. Estes problemas remontam a fase inicial do empreendimento e se somam às questões ambientais suscitadas. Deste modo, é imperioso o reconhecimento de responsabilidades do ex-prefeito Uiter Gomes de Araújo. O posicionamento quanto ao ex-prefeito Divaldo Wiliam Rinco também causa estranheza, pois ciente dos vícios e problemas envolvendo o empreendimento, optou por dar continuidade aos procedimentos adotados pelo antecessor e às obras de implantação do SISTEMA, vindo, inclusive, a realizar alguns pagamentos relativos à medições apresentadas pelas empresas contratadas. Deste modo, é imperioso o reconhecimento de responsabilidades do ex-prefeito Divaldo Wiliam Rinco'. 
49.	Com relação a tal demanda da Municipalidade, registre-se, uma vez mais, que a responsabilização do Sr. Álan Gonçalves Barbosa deveu-se ao fato de o referido gestor ter assumido o cargo de prefeito logo após o início da execução do objeto, em virtude do falecimento do então mandatário, Sr. Divaldo, destacando-se que, além de ter efetivamente executado metade das despesas do ajuste, conforme demonstram as notas fiscais e os extratos bancários lançados às Peças 74-76, 86, 90, 95, 103, o principal fundamento para a impugnação das contas do Sr. Álan é a inércia da Municipalidade, por ele então comandada, verificada a partir da visita realizada em 13/04/2011, e não a celebração do ajuste com as impropriedades que porventura dele fizessem parte.
50.	Consigne-se ainda que não foi responsabilizado o Prefeito antecessor, Sr. Divaldo, por não haver nos autos elementos que permitam concluir que ele tenha, de algum modo, concorrido para o dano apurado. Em sentido contrário, deduz-se dos relatórios emitidos pela Funasa que a obra estava em andamento por ocasião do seu óbito, sem qualquer indício de paralisação, não conferindo, assim, razão ao pleito da Municipalidade.
51.	A seguir, o Município de Alto Paraíso de Goiás requer a responsabilização da Funasa, de seus Superintendentes, bem como de diversos funcionários envolvidos na fiscalização do projeto, como quem busca transferir ao Órgão Concedente a responsabilidade pelos vícios verificados na execução do projeto, levada a cabo pelo Órgão Convenente, o que carece de sentido lógico, por evidente, uma vez que o responsável pela execução dos trabalhos é o tomador dos recursos, não o seu repassador. Em assim procedendo, a Municipalidade busca, descabidamente, transferir aos supervisores do projeto a culpa pelas irregularidades praticadas pelos seus executores, sendo desnecessários maiores comentários a respeito.
52.	A Municipalidade busca também transferir a responsabilidade à empresa Eco Engenharia Ltda., executora do sistema de esgotamento sanitário, pois, nos seus dizeres, 'deve ser responsabilizada, pois obteve ganhos financeiros com o empreendimento, os quais não se converteram em benefício da comunidade, tendo em vista o não atingimento do objeto e do objetivo do Termo de Compromisso TC/PAC n° 0295/07, bem como, estava ciente dos vícios e problemas nos projetos de engenharia que resultariam na não operacionalização do empreendimento'.
53.	Ora, acusação de 'ganhos financeiros' indevidos por parte da referida empresa somente faria sentido se a mesma tivesse auferido os respectivos pagamentos, mas não tivesse executado a obra, o que não se deu, uma vez constatada a sua execução integral ou extremamente próxima a isso. Em outra vertente, caso a Municipalidade houvesse efetuado os pagamentos à Eco Ltda., sem que a mesma estivesse ultimando os seus serviços, aí sim a responsabilidade deveria ser imputada, mas, certamente, a ambas as partes, empresa & Municipalidade, ante o gasto irregular de recursos públicos, por óbvio.
54.	Dessa forma, quando se atesta a efetiva realização dos trabalhos contratados, a remuneração da empresa executora se reveste do caráter de compensação financeira legítima, correspondente aos serviços prestados, não havendo que se falar, portanto, em inadequação dos pagamentos que lhe foram destinados, destacando-se ainda que a não entrada em operação do sistema em tela, causa da instauração da presente TCE, deveu-se a ações/omissões da Administração Municipal, e não da empresa contratada.
55.	Prossegue a Municipalidade: 
'Por fim, e não menos importante, é a constatação da ausência de responsabilidade do Município de Alto Paraíso de Goiás/GO, tendo em vista que em nada se beneficiará com a obra do SES/ETE do Distrito de São Jorge, entendimento que se apoia na parte inicial do posicionamento da nobre Relatora, quando concorda com as conclusões apresentadas pela FUNASA, relativas aos defeitos da obra, da sua não operacionalidade por falta de condições técnicas nas medidas construtivas e o fato de não possuir licenciamento ambiental de operação/funcionamento, situações que resultariam na necessidade de devolução integral dos recursos dispensados pela FUNASA. Contudo, a constatação da ausência de responsabilidade do Município de Alto Paraíso de Goiás/GO é entendimento absolutamente contrário ao exposto no posicionamento da nobre Relatora, quando indica que seria possível a conclusão da obra e a sua operação, permitindo que o ente municipal se beneficie com o SES/ETE do Distrito de São Jorge. É importante ressaltar e afirmar que o SES/ETE, segundo entendimento da SANEAGO, pende de condições técnicas para operação, bem como, de condições ambientais que lhe propiciem o indispensável licenciamento ambiental, como exposto em documentos já juntados aos autos. Deste modo, não deve prosperar o entendimento de que o Município tem a possibilidade de aproveitar o que já fora executado e partir para conclusão da obra e operação do SES/ETE, o que afasta, por completo o entendimento exposto pela nobre Relatora'. 
56.	Em primeiro lugar, registre-se, de pronto, a improcedência da referida argumentação, uma vez que a inclusão do Município de Alto Paraíso de Goiás/GO no polo passivo da presente relação processual não guarda qualquer conexão com os benefícios que seriam auferidos ou não com a obra em comento. Deu-se, de fato, devido à necessidade de impedir que ocorra o seu enriquecimento ilícito, que resultaria da regularização das pendências apontadas pela Funasa para a entrada em operação do empreendimento, em face da condenação do responsável à restituição do valor integral repassado por meio do TC/PAC 0295/07.
57.	E a responsabilidade solidária com o Sr. Álan se dá em face do prejuízo provocado ao erário pela completa inutilidade do objeto do ajuste, decorrente da negligência do ente federado em adotar as medidas necessárias para concluir as obras e colocar em operação o sistema de tratamento de esgoto sob comento, bem assim em adotar procedimentos elementares de vigilância, necessários para impedir a depredação do patrimônio público, e, ainda, em corrigir as falhas posteriormente apontadas pela Funasa, de modo que fosse garantido o atingimento dos objetivos do ajuste, visando ao benefício da população.
58.	Cumpre registrar que, nesse mister, a Funasa consignou no relatório da visita técnica realizada no dia 11/03/2014 (Peça 20, p. 3) , que 'as alterações encontradas em relação ao projeto foram consideradas comuns e que não comprometem o objetivo ou o funcionamento do sistema, após entrarem em funcionamento, uma vez que estas alterações se mostrem efetivas, serão levantadas os possíveis reflexos na planilha orçamentária e em caso de sobra de recursos o mesmo poderá ser reaplicado em uma obra necessária ao melhoramento da operação do sistema ou devolvido aos cofres públicos'.
59.	Ou seja, em reforço à inclusão do ente federado no polo passivo da relação, verifica-se, a partir das informações constantes no referido parecer, que a entrada em operação do empreendimento demanda, principalmente, medidas proativas por parte da Municipalidade, e que, desconsiderados os problemas decorrentes do abandono provocado pela inércia do próprio ente, a execução de 96% do total previsto significa dizer que a conclusão das obras e serviços envolve o dispêndio de pequena monta de recursos, na ordem de R$ 60 mil (4% do total) .
60.	Argumenta ainda a Municipalidade que, 'caso o SES/ETE pudesse ser concluído e levado à operação pela SANEAGO, pois o objeto e o objetivo do Termo de Compromisso TC/PAC n° 0295/07 teria sido atingido, não havendo que se falar em devolução integral de recursos da FUNASA, pois de 96% foram aplicados devidamente nas obras do SES/ETE, resultando na necessária apuração da diferença real entre o valor aplicado na obra e o valor total do recursos disponibilizados, cabendo o ressarcimento apenas da diferença de valor encontrado (sic) '. 
61.	Uma vez mais, restam manifestamente improcedentes as alegações aduzidas aos autos pelo defendente, uma vez que não se trata aqui de impugnação das contas por execução parcial das obras, mas, sim, pela constatação da sua efetiva inoperância, configurando-se a inutilidade de todo o sistema construído, fato esse agravado pela incúria da Administração Municipal no que tange à boa conservação da obra.
62.	Conforme já descrito no item 35 supra, as ocorrências apontadas pela Funasa, causadoras da inutilidade do sistema e geradoras da instauração da presente TCE são: a) soterramento da maior parte dos poços de visita; b)  alagamento da elevatória primária; c) inadequação dos motores da elevatória primária para o funcionamento submerso; d) remoção dos equipamentos da elevatória secundária; e)  furto dos motores elétricos das bombas e do moto-gerador da elevatória secundária; f)  não instalação do queimador de gases; e g) não emissão da licença de operação. 
63.	Cumpre ressaltar que não se trata aqui de situações em que o empreendimento sofre com o desgaste natural, decorrência da sua utilização operacional ou ainda do transcurso do tempo. Ao contrário, os aspectos apontados pela Funasa evidenciam, sim, a inércia e a negligência da Administração Municipal como fator determinante para o estado de abandono do empreendimento e o consequente não atingimento dos objetivos pactuados, não havendo que se falar, portanto, em restituição parcial de recursos, por evidente.
64.	E, registre-se, tal constatação emerge na jurisprudência deste Tribunal como pressuposto para a imposição do débito integral, diante da impossibilidade de utilização da parte executada em benefício da sociedade, conforme Acórdão 2772/2010-TCU-Segunda Câmara, Min. Aroldo Cedraz; Acórdão 8989/2018-TCU-Primeira Câmara, Min. Walton Alencar Rodrigues, Acórdão 4024/2010-TCU-Segunda Câmara, Min. Augusto Sherman, Acórdão 494/2016-TCU-Primeira Câmara, Min. André de Carvalho; 2.812/2017, Min. Weder de Oliveira; Acórdão 11.571/2018, Min. Benjamin Zymler.
65.	A seguir, em capitulação denominada 'Mérito', o Município de Alto Paraíso de Goiás, em síntese, apenas reforça os entendimentos manifestados em etapas anteriores de suas alegações de defesa, já analisados na presente instrução, valendo ressaltar, entretanto, excerto que trata da visita de Equipe da Saneago, a Empresa de Saneamento Básico de Goiás, ao local da obra sob análise, cujo teor é o que segue:
'No ano de 2017, iniciaram-se as tratativas com a SANEAGO, para a assinatura de Contrato de Programa, que viabilizasse a apreciação das condições de operação do SES/ETE do Distrito de São Jorge. Na iminência da assinatura do Contrato de Programa, a SANEAGO encaminhou equipe para realizar vistoria no SES/ETE, o que aponta para os problemas já mencionados no corpo deste expediente e presentes nos documentos já juntados aos autos. Os fatos, argumentos e documentos mencionados neste expediente corroboram com o posicionamento da FUNASA e da SANEAGO, presente no item 23, no qual conclui-se pela completa imprestabilidade do objeto, demonstrando até a impossibilidade de utilização da parte executada em benefício da sociedade'. (grifos no original) 
66.	Contudo, malgrado a conclusão da Saneago acima reproduzida, atestando a impossibilidade de recuperação da obra, cumpre relembrar que a Funasa, conforme já transcrito no item 58 supra, apesar do estado de abandono da obra, registrou a possibilidade de sua reparação com vistas a utilização futura, pois, conforme relatório da visita técnica realizada no dia 11/03/2014 (Peça 20, p. 3) , que 'as alterações encontradas em relação ao projeto foram consideradas comuns e que não comprometem o objetivo ou o funcionamento do sistema, após entrarem em funcionamento, uma vez que estas alterações se mostrem efetivas, serão levantadas os possíveis reflexos na planilha orçamentária e em caso de sobra de recursos o mesmo poderá ser reaplicado em uma obra necessária ao melhoramento da operação do sistema ou devolvido aos cofres públicos'. E esse é o motivo da inclusão do Município no polo passivo da presente relação, pois, caso fosse a obra completamente irrecuperável, sem possibilidade de uso futuro, restaria apenas a responsabilização do ex-Prefeito, Sr. Álan, por evidente.
67.	Por fim, requerendo a sua exclusão do polo passivo da TCE, o Município, buscando ainda transferir a responsabilidade aos seus antigos gestores, reforça seu entendimento de que 'não há motivos reais para responsabilização do ente municipal que o coloque no polo passivo do processo, e ainda, que não ocorreu situação que caracterize inércia da atual Gestão Municipal (2017/2020) , na busca de solução para problemas que se mostraram insanáveis, cuja correção/adequação demandaria vultuosos investimentos financeiros sem garantia de funcionamento tecnicamente aceitável, tomando inviável o investimento para tentar sanar defeitos ocasionados no lapso temporal de 2007 a 2011, época que compreende a concepção do projeto e realização da obra do SES/ETE'.
68.	Não obstante tal manifestação, cumpre consignar que, conforme já fartamente exposto nos parágrafos anteriores desta instrução, a cellula mater da instauração da presente TCE foi a flagrante negligência da Administração Municipal no que tange à proteção e conservação da obra já executada, acrescentando-se ainda o fato de, ao contrário do que sustenta o defendente, os recursos necessários à correção das irregularidades são de pequena monta, quando comparados ao total transferido, não havendo que se falar, por conseguinte, em exclusão de responsabilidade do ente federado, conforme já relatado.
69.	Assim, diante de todo o acima relatado, configura-se a necessidade de responsabilização dos agentes arrolados no polo passivo da presente relação processual, quais sejam, o Sr. Álan Gonçalves Barbosa, ex-Prefeito Municipal de Alto Paraíso de Goiás/GO, e o próprio Município de Alto Paraíso de Goiás/GO, uma vez as alegações de defesa apresentadas por ambos não deterem o condão de afastar as responsabilidades que lhes são imputadas.
70.	Desta forma, remanesce inalterada a irregularidade geradora da instauração da presente Tomada de Contas Especial, qual seja, a execução integral das obras do Sistema de Tratamento de Esgoto em Alto Paraíso de Goiás/GO, sem que, contudo, o referido tenha a devida funcionalidade, conforme previsto em Plano de Trabalho avençado entre as partes, restando devidamente confirmada a irregularidade acima mencionada, comprovando-se a execução irregular das despesas e a consequente frustração dos objetivos da avença.
71.	E, ante a necessidade de impugnação da totalidade dos recursos repassados, já que toda a execução das despesas se deu de forma irregular, pelos motivos acima expostos, resta definitivamente caracterizada a frustração dos objetivos da avença, uma vez não poder ser comprovado o real benefício para o público-alvo do ajuste, resultando em aproveitamento nulo, por evidente.
72.	Por esse ângulo, repise-se, o TCU tem entendimento sedimentado no sentido de que a mera execução do objeto conveniado não é suficiente para aprovar as contas do gestor responsável, sendo necessário que a obra traga, de fato, benefícios à população e atinja os fins para os quais foi proposta (Acórdão 8243/2013-TCU-Primeira Câmara, Min. Walton Alencar Rodrigues) , bem assim que a não consecução dos objetivos pactuados no convênio implica cobrança integral dos valores transferidos (Acórdão 6181/2011-TCU-Primeira Câmara, Min. Marcos Bemquerer; Acórdão 5821/2011-TCU-Segunda Câmara, Min. André de Carvalho) .
73.	Conforme a jurisprudência do TCU, a frustração dos objetivos da avença importa a condenação dos responsáveis à devolução dos recursos federais transferidos, ainda que parte ou a totalidade dos recursos repassados tenha sido aplicada no objeto do ajuste (Acórdãos 3324/2015 e 4312/2014, ambos da 2ª Câmara; 1731/2015 e 5661/2014, da 1ª Câmara) .
74.	Além disso, entende esta Corte de Contas que é pessoal a responsabilidade do gestor pela comprovação da boa e regular aplicação dos recursos captados sob a custódia do poder público federal, submetendo todo aquele que arrecada, utiliza ou gerencia esses recursos públicos ao dever de demonstrar o correto emprego dos valores federais, nos termos dos arts. 70, parágrafo único, e 37, caput, da Constituição de 1988 e do art. 93 do Decreto-Lei nº 200, de 25 de fevereiro de 1967 (Acórdão 1194/2009-TCU-Primeira Câmara, Min. Valmir Campelo; Acórdão 3991/2015-TCU-Primeira Câmara, Min. Weder de Oliveira; Acórdão 27/2004-TCU-Segunda Câmara, Min. Ubiratan Aguiar; Acórdão 6.235/2013, Min. André de Carvalho; Acórdão 3223/2017-TCU-Segunda Câmara, Min. Marcos Bemquerer; Acórdão 11/1997-TCU-Plenário, Min. Iran Saraiva; e Acórdão 997/2015-TCU-Plenário, Min. Benjamin Zymler) .
75.	Assim, como consta dos autos que o Sr. Álan Gonçalves Barbosa era o Chefe do Executivo Municipal no período sob análise (gestões 2010-2012 e 2013-2016) , deve sobre ele recair a responsabilidade pelo dano apurado, devendo ser abatida do montante devido a soma de R$ 6.945,44, depositada pelo município em 23/5/2011 (Peça 115, p. 1) . 
76. 	Citada responsabilidade deve ser compartilhada com o Município de Alto Paraíso de Goiás/GO, que também deve constar do polo passivo da presente relação processual, tendo em vista que, sendo possível ao Município recuperar as obras e colocá-las em funcionamento, não deve ser o ex-gestor o único responsável em caso de a inércia ser mantida indefinidamente. 
77. 	Verifica-se que foi dada oportunidade de defesa ao agente responsabilizado na fase interna, em obediência aos princípios constitucionais que asseguram o direito ao contraditório e à ampla defesa (art. 5º, inciso LV, da Constituição Federal) , conforme detalhado no item 'Análise dos Pressupostos de Procedibilidade da IN/TCU 71/2012', subitem 'Prejuízo ao Contraditório e Ampla Defesa'. 
78. 	Registre-se que, em se tratando de recursos do Programa de Aceleração do Crescimento - PAC, o cofre credor da dívida é o Tesouro Nacional, nos termos do art. 6º, § 2º, da Lei nº 11.578/2007, que dispõe sobre a transferência obrigatória de recursos financeiros para a execução pelos Estados, Distrito Federal e Municípios de ações do Programa de Aceleração do Crescimento - PAC.
79.	Vale ressaltar que a pretensão punitiva do TCU, conforme Acórdão 1441/2016-TCU-Plenário, Relator: Benjamin Zymler, que uniformizou a jurisprudência acerca dessa questão, subordina-se ao prazo geral de prescrição indicado no art. 205 do Código Civil, que é de dez anos, contado da data de ocorrência da irregularidade sancionada, nos termos do art. 189 do Código Civil, sendo este prazo interrompido pelo ato que ordenar a citação, a audiência ou a oitiva do responsável.
80.	No caso em exame, não ocorreu a prescrição, uma vez que a irregularidade sancionada se deu em 10/07/2011, data limite para a apresentação da prestação de contas, e o ato de ordenação da citação se deu em 11/3/2020, por meio dos Ofícios 8910 e 8912/2020-TCU/Secex-TCE (Peças 132-133) .
CONCLUSÃO
81.	Em assim sendo, diante de todos os motivos acima elencados, as alegações de defesa apresentadas pelos defendentes não apresentam elementos que os eximam da responsabilidade que lhes é imputada, impondo sejam rejeitadas pelo Tribunal, devendo as contas serem julgadas irregulares, com imputação de débito aos responsáveis, sem prejuízo de que lhes seja aplicada ao Sr. Álan Gonçalves Barbosa a multa prevista no art. 57, da Lei 8.44319/92, lembrando que a jurisprudência desta Corte de Contas prescreve a não adoção de tal medida ao ente federado, posto pessoa jurídica de direito público (Acórdão 9460/2018-TCU-Primeira Câmara) , além de se tratar de imposição de ônus extra à população da Municipalidade, já deveras prejudicada pela ocorrência da irregularidade em si .
PROPOSTA DE ENCAMINHAMENTO
82.		Diante do exposto, submetem-se os autos à consideração superior, propondo:
a) sejam rejeitadas as alegações de defesa apresentadas pelo Sr. Álan Gonçalves Barbosa (CPF: XXX.662.601-XX) , ex-Prefeito Municipal de Alto Paraíso de Goiás/GO (gestão: 2010-2012 e 2013-2016) ; e pelo Município de Alto Paraíso de Goiás/GO (CNPJ 01.740.455/0001-06) , uma vez não terem elidido a responsabilidade que lhes foi imputada;
b) julgar irregulares, nos termos dos arts. 1º, inciso I, 16, inciso III, alínea 'c', da Lei 8.443/1992 c/c os arts. 19 e 23, inciso III, da mesma Lei, e com arts. 1º, inciso I, 209, inciso III, 210 e 214, inciso III, do Regimento Interno/TCU, as contas do Sr. Álan Gonçalves Barbosa (CPF: XXX.662.601-XX) , ex-Prefeito Municipal de Alto Paraíso de Goiás/GO (gestão: 2010-2012 e 2013-2016) ; e do Município de Alto Paraíso de Goiás/GO (CNPJ 01.740.455/0001-06) , e condená-los, solidariamente, ao pagamento da quantia a seguir especificada, com a fixação do prazo de quinze dias, a contar da notificação, para comprovarem, perante o Tribunal (art. 214, III, a, do Regimento Interno) , o recolhimento da dívida aos cofres do Tesouro Nacional, atualizada monetariamente e acrescida dos juros de mora, calculados a partir das datas discriminadas, até a data do recolhimento, na forma prevista na legislação em vigor: 
	DATA DA OCORRÊNCIA 
	VALOR ORIGINAL (Real) 
	DÉBITO/CREDITO 

	31/12/2008
	284.080,60
	Débito

	12/12/2009
	568.161,20
	Débito

	10/09/2010
	568.161,20
	Débito

	23/05/2011
	6.945,44
	Crédito

		                                         Valor total do débito atualizado até 27/1/2021: R$ 2.602.507,13.
c) aplicar ao Sr. Álan Gonçalves Barbosa (CPF: XXX.662.601-XX) , ex-Prefeito Municipal de Alto Paraíso de Goiás/GO (gestão: 2010-2012 e 2013-2016) , a multa prevista no art. 57, da Lei 8.44319/92 c/c o art. 267 do RI/TCU, fixando-lhes o prazo de quinze dias, a contar da notificação, para que comprovem, perante o Tribunal (art. 214, III, a, do Regimento Interno do TCU) , o recolhimento da dívida aos cofres do Tesouro Nacional, atualizada monetariamente desde a data do acórdão que vier a ser proferido por este Tribunal até a do efetivo recolhimento, se pagas após o vencimento, na forma da legislação em vigor;
d) autorizar, desde logo, nos termos do art. 28, inciso II, da Lei 8.443/1992, a cobrança judicial das dívidas caso não atendida a notificação; 
e) autorizar também, desde logo, se requerido, com fundamento no art. 26 da Lei 8.443, de 1992 c/c o art. 217, §§ 1º e 2º do Regimento Interno, o parcelamento da dívida em até 36 parcelas, incidindo sobre cada parcela, corrigida monetariamente, os correspondentes acréscimos legais fixando-lhes o prazo de quinze dias, a contar do recebimento da notificação, para comprovarem perante o Tribunal o recolhimento da primeira parcela, e de trinta dias, a contar da parcela anterior, para comprovarem os recolhimentos das demais parcelas, devendo incidir sobre cada valor mensal, atualizado monetariamente, os juros de mora devidos, no caso do débito, na forma prevista na legislação em vigor, alertando os responsáveis de que a falta de comprovação do recolhimento de qualquer parcela importará o vencimento antecipado do saldo devedor, nos termos do § 2º do art. 217 do Regimento Interno deste Tribunal; 
f) enviar cópia do Acórdão a ser prolatado, bem como do Relatório e do Voto que o fundamentarem à Procuradoria da República em Goiás, nos termos do § 3º do art. 16 da Lei 8.443/1992 c/c o § 7º do art. 209 do Regimento Interno do TCU, para adoção das medidas cabíveis; e
g) enviar cópia do Acórdão que vier a ser proferido à Funasa - Fundação Nacional de Saúde e aos responsáveis, para ciência, informando que a presente deliberação, acompanhada do Relatório e do Voto que a fundamenta, está disponível para a consulta no endereço www.tcu.gov.br/acordaos, além de esclarecer que, caso requerido, o TCU poderá fornecer sem custos as correspondentes cópias, de forma impressa."
2.	O Ministério Público junto ao TCU, em divergência, considerou que somente o ex-prefeito Álan Gonçalves Barbosa deveria ser responsabilizado pelo débito identificado nos autos, devendo, portanto, o município de Alto Paraíso de Goiás/GO ser afastado da presente relação processual, pelas razões expostas no excerto que transcrevo a seguir (peça 149) :
"2.	A Fundação Nacional de Saúde (Funasa) instaurou a presente tomada de contas especial (TCE) em desfavor do ex-prefeito do Município de Alto Paraíso de Goiás/GO, Álan Gonçalves Barbosa (gestões 2010-2012 e 2013-2016) , em razão da execução parcial do objeto do Termo de Compromisso TC/PAC 0295/2007 - implementação da segunda etapa do sistema de esgotamento sanitário na localidade de São Jorge -, sem alcance dos objetivos pactuados, conforme afirmado no trecho abaixo, transcrito do relatório de auditoria da Controladoria Geral da União (CGU) à peça 121, p. 2-3:
2.1. A instauração da presente Tomada de Contas Especial foi materializada pela não consecução dos objetivos pactuados, conforme consignado no Relatório de Visita Técnica nº 3, ao doc. 29, uma vez que, de acordo com as informações do referido Relatório, em visita técnica realizada no Município, constatou-se que 'o sistema não se encontra em operação; foram encontrados 27 poços de visita na rede coletora de esgoto, no entanto, a maioria deles se encontra soterrada com pedras e terra, de forma que não foi possível medir sua profundidade, além do que, nesta situação, a rede coletora construída não tem como funcionar adequadamente; as ligações domiciliares não foram executadas; a elevatória primária, embora tenha sido executada, está alagada, e como os motores não são adequados para o funcionamento submerso, a elevatória não tem como funcionar; os equipamentos da elevatória secundária foram retirados do seu lugar; segundo a Prefeitura, foram furtados os motores elétricos das bombas e o motogerador, de forma que a elevatória secundária não tem como funcionar; o bag não foi instalado; a tubulação não foi pintada; as tampas dos poços de visita foram confeccionadas em concreto; [...] o queimador de gases não foi instalado; a licença de operação não foi emitida. Em suma, apesar de faltar pouco para a obra estar completamente executada, devido provavelmente ao descaso, esta parte executada foi seriamente danificada, impossibilitando a operação do sistema. Esta área técnica é de parecer a impugnar a prestação de contas e, consequentemente, solicitar a devolução de todo o recurso destinado ao Convênio, levando em conta a idade da obra, sem que nenhuma ação efetiva da Prefeitura fosse feita para solucionar ou possibilitar o funcionamento do sistema, além do que o objeto executado foi danificado, impossibilitando a operação do sistema e frustrando, assim, os objetivos do Convênio'. (destaque acrescido) 
3.	No âmbito do Tribunal de Contas da União (TCU) , a unidade instrutiva entendeu que o Município de Alto Paraíso de Goiás/GO deveria ser citado solidariamente com o ex-prefeito, pelas razões consignadas nos parágrafos 29 a 32 da instrução inicial à peça 127, transcritas abaixo:
29. Em acréscimo, será proposta a inclusão do Município de Alto Paraíso de Goiás/GO no polo passivo da presente relação processual, de modo a impedir que ocorra o indevido enriquecimento ilícito do ente federado, que resultaria da regularização das pendências apontadas pela Funasa para a entrada em operação do empreendimento, em face da condenação do responsável à restituição do valor integral repassado por meio do TC/PAC 0295/07.
30. A esse respeito, a Funasa consignou no relatório de visita técnica realizada no dia 11/3/2014 (peça 20, fl. 3) , que 'as alterações encontradas em relação ao projeto foram consideradas comuns e que não comprometem o objetivo ou o funcionamento do sistema, após entrarem em funcionamento, uma vez que estas alterações se mostrem efetivas, serão levantadas os possíveis reflexos na planilha orçamentária e em caso de sobra de recursos o mesmo poderá ser reaplicado em uma obra necessária ao melhoramento da operação do sistema ou devolvido aos cofres públicos'.
31. Em reforço à inclusão do ente federado no polo passivo, verifica-se, a partir das informações constantes no referido parecer, que a entrada em operação do empreendimento demanda, principalmente, a atuação proativa do ente federado.
32. Não fosse o bastante, desconsiderados os problemas decorrentes do abandono provocado pela inércia do próprio ente, a execução do total previsto significa dizer que a conclusão das obras e serviços envolve o dispêndio de pequena monta de recursos, na ordem de R$ 60 mil (4% do total) . (destaques no original) 
4.	Assim, o município foi citado solidariamente com o ex-prefeito em face da seguinte conduta irregular (peça 127, p. 7) :
Responsável 2: Município de Alto Paraíso de Goiás/GO (CNPJ 01.740455/0001-06) 
Conduta: não adotar as medidas necessárias para concluir as obras e serviços necessário para colocar em plena e satisfatória operação o sistema de tratamento de esgoto objeto do TC/PAC 0295/07 e as medidas elementares de vigilância necessárias para impedir a depredação do patrimônio público, além de não corrigir as falhas posteriormente apontadas pela Funasa, de modo que fosse garantido o atingimento dos objetivos do ajuste em benefício da população.
***
5.	A princípio, deve-se esclarecer que esse Tribunal de Contas, em regra, condena o ente federativo ao pagamento de débito quando restar comprovado nos autos que o estado ou município se beneficiou da aplicação irregular dos recursos, por exemplo, na situação de desvio de finalidade; caso contrário, quem deve responder pelo dano é o gestor dos recursos, conforme vários enunciados de jurisprudência abaixo transcritos:
A responsabilização de município convenente somente é possível caso reste comprovado que ele se beneficiou da aplicação irregular dos recursos. A mera transferência de valores para outra conta corrente de titularidade do ente federado não se presta como evidência de desvio de finalidade ou de benefício indevido. (Acórdão 5108/2010-TCU-Primeira Câmara) 
Havendo comprovação de que os recursos repassados mediante convênio ou instrumento congênere foram aplicados com desvio de finalidade em benefício da pessoa jurídica de direito público interno, a responsabilidade pelo ressarcimento da dívida é do ente federado. (Acórdão 4491/2020-TCU-Primeira Câmara) 
Somente ocorre a responsabilização do ente federado beneficiário de transferência de recursos da União caso haja a comprovação de que ele auferiu benefício decorrente da irregularidade cometida; caso contrário, a responsabilidade pelo dano é exclusiva do agente público (Acórdão 181/2015-TCU-Primeira Câmara, 4.727/2018 - Segunda Câmara e 1.651/2017 - Plenário) 
Não cabe a responsabilização solidária do município quando não há demonstração que o ente federativo tenha efetivamente se beneficiado de desvio de recursos. (Acórdão 1637/2015-TCU-Primeira Câmara) 
O desvio de recursos não referenciado em prova cabal de proveito do município resulta em responsabilização unicamente do gestor. (Acórdão 6256/2014-TCU-Segunda Câmara) 
Comprovado que o estado, o Distrito Federal, o município ou entidade a eles vinculada se beneficiou pela aplicação irregular, com desvio de finalidade de recursos federais, o ente federado será condenado ao pagamento do débito e o agente público responsável, apenado com multa. (Acórdão 249/2014-TCU-Plenário) 
6.	No presente caso, entende-se que não há prova nos autos de que o município se beneficiou ou poderá a vir se beneficiar da aplicação dos recursos. Pelo contrário, na visita in loco realizada pela Funasa em 11/3/2014 (peça 20) , o técnico da fundação constatou que não houve qualquer evolução no percentual de execução do objeto atestado na visita realizada em 13/4/2011 (peça 27) , já que a prefeitura não tinha adotado qualquer ação efetiva com vistas a colocar o sistema em funcionamento, e que, na verdade, a obra se encontrava abandonada e seriamente danificada, o que impossibilitava colocá-la em operação, frustrando, assim, os objetivos firmados no termo de compromisso.
7.	O próprio auditor instrutor, na instrução preliminar à peça 127, ao relatar o estado de abandono do empreendimento e o consequente não atingimento dos objetivos pactuados, concluiu pela completa imprestabilidade do objeto parcialmente executado e, consequentemente, pela imputação de débito ao gestor municipal no valor integral dos recursos federais transferidos, conforme trechos da referida instrução a seguir transcritos (peça 127, p. 3-4) :
21.	Cumpre ressaltar que o caso vertente não reflete as situações em que o empreendimento sofre com o desgaste natural promovido pelo transcurso do tempo. Ao contrário disso, diversos aspectos apontados neste último relatório evidenciam a inércia da administração como fator determinante para o estado de abandono do empreendimento e o consequente não atingimento dos objetivos pactuados.
22. São nesse sentido as informações de: i) soterramento da maior parte dos poços de visita; ii) alagamento da elevatória primária; iii) inadequação dos motores da elevatória primária para o funcionamento submerso; iv) remoção dos equipamentos da elevatória secundária; v) furto dos motores elétricos das bombas e do moto-gerador da elevatória secundária; vi) não instalação do queimador de gases; vii) não emissão da licença de operação.
23. Conclui-se das informações constantes dos autos a completa imprestabilidade do objeto, o que se afigura na jurisprudência deste Tribunal de Contas como pressuposto para a imposição de débito integral, diante da impossibilidade de utilização da parte executada em benefício da sociedade (Acórdão 2772/2010-TCU-Segunda Câmara, Min. Aroldo Cedraz; Acórdão 8989/2018-TCU-Primeira Câmara, Min. Walton Alencar Rodrigues) .
24.	De mais a mais, a jurisprudência do TCU é assente no sentido de que o atingimento dos objetivos do convênio é essencial para a análise da boa e regular aplicação dos recursos federais transferidos (Acórdão 4024/2010-TCU-Segunda Câmara, Min. Augusto Sherman) , bem assim de que a execução parcial de objetos de convênios em que reste consignada a imprestabilidade do que edificado para o atingimento da meta ajustada implica débito em valor integral (Acórdão 494/2016-TCU-Primeira Câmara, Min. André de Carvalho; 2.812/2017, Min. Weder de Oliveira; Acórdão 11.571/2018, Min. Benjamin Zymler) .
25. Além disso, entende esta Corte de Contas que é pessoal a responsabilidade do gestor pela comprovação da boa e regular aplicação dos recursos captados sob a custódia do poder público federal, submetendo todo aquele que arrecada, utiliza ou gerencia esses recursos públicos ao dever de demonstrar o correto emprego dos valores federais, nos termos dos arts. 70, parágrafo único, e 37, caput, da Constituição de 1988 e do art. 93 do Decreto-Lei nº 200, de 25 de fevereiro de 1967 (Acórdão 1194/2009-TCU-Primeira Câmara, Min. Valmir Campelo; Acórdão 3991/2015-TCU-Primeira Câmara, Min. Weder de Oliveira; Acórdão 27/2004-TCU-Segunda Câmara, Min. Ubiratan Aguiar; Acórdão 6.235/2013, Min, André de Carvalho; Acórdão 3223/2017-TCU-Segunda Câmara, Min. Marcos Bemquerer; Acórdão 11/1997-TCU-Plenário, Min. Iran Saraiva; e Acórdão 997/2015-TCU-Plenário, Min. Benjamin Zymler) .
26. Por esse prisma, a ausência de elementos suficientes para demonstrar a boa e regular aplicação dos aludidos recursos públicos dá ensejo à presunção legal de dano ao erário, em face das evidências de desvio dos correspondentes recursos, diante do que a responsabilidade nos autos deve recair sobre o prefeito Álan Gonçalves Barbosa. (destaques acrescidos) 
8.	É certo que, na visita in loco realizada em 13/4/2011 (peça 27) , logo após o término da vigência do convênio, que se deu em 12/3/2011 (peça 17, p. 1) , não se constataram os problemas que ocorreram, principalmente, após o abandono da obra, relatados no parágrafo 22 da instrução à peça 127, supratranscrito. No entanto, na referida visita, o objeto não se encontrava integralmente executado, pois o percentual de execução era de 96%, e não foi atestado o seu funcionamento.
9.	Dessa forma, considerando que o sistema de esgotamento sanitário nunca entrou em operação, não auferindo, portanto, o município qualquer benefício com a aplicação irregular dos recursos, não há falar na sua responsabilização solidária, em consonância com a jurisprudência do TCU comentada nos parágrafos anteriores. A propósito, o Município de Alto Paraíso de Goiás/GO apresentou defesa nesse sentido, transcrita a seguir, a qual deve ser acolhida por essa Corte de Contas (peça 142, p. 3) :
Por fim, e não menos importante, é a constatação da ausência de responsabilidade do Município de Alto Paraíso de Goiás/GO, tendo em vista que em nada se beneficiará com a obra do SES/ETE do Distrito de São Jorge, entendimento que se apoia na parte inicial do posicionamento da nobre Relatora[footnoteRef:2], quando concorda com as conclusões apresentadas pela FUNASA, relativas aos defeitos da obra, da sua não operacionalidade por falta de condições técnicas nas medidas construtivas e o fato de não possuir licenciamento ambiental de operação/funcionamento, situações que resultariam na necessidade de devolução integral dos recursos dispensados pela FUNASA. (destaques no original)  [2:  Ao usar o termo "Relatora", depreende-se que o defendente quis dizer "auditor instrutor", pois ainda não houve manifestação de nenhum relator neste processo.] 
10.	Diante das conclusões da unidade técnica transcritas no parágrafo 7º deste parecer, entende-se que é contraditório o posicionamento do auditor instrutor ao sustentar, nos parágrafos 29 a 32 da instrução à peça 127, que o ente político deve responder solidariamente com o ex-prefeito pelo débito identificado nos autos. Segundo o auditor, tal inclusão se faz necessária em face da possibilidade, em tese, de o município regularizar as pendências apontadas pela Funasa para colocar a obra em funcionamento. Ainda de acordo com o auditor, a conclusão das obras e dos serviços envolveria o dispêndio de pequena monta de recursos, na ordem de R$ 60.000,00, se desconsiderados os problemas decorrentes do abandono provocado pela inércia do próprio ente.
11.	Ora, se a unidade técnica havia concluído pela imprestabilidade do montante executado da obra, não é certo deduzir que seria possível ao município aproveitar essa parcela realizada do objeto, regularizando as pendências detectadas e colocando o sistema de esgotamento sanitário em operação.
12.	No entender deste representante do Ministério Público, só se poderia falar em regularização das pendências detectadas e na posterior funcionalidade do objeto, se fosse possível ao ente municipal o aproveitamento da parcela executada da obra. Na hipótese de aproveitamento da parte realizada do objeto, não se deve concluir pela condenação em débito na integralidade dos recursos federais repassados, como sustentou a unidade técnica, devendo ser afastado do débito o montante empregado na fração executada da obra, diante da possibilidade real e efetiva de aproveitamento pelo município do que fora executado do objeto pactuado para fins de atendimento aos objetivos ajustados. Ressalta-se que nessa esteira é a jurisprudência do TCU, a exemplo dos Acórdão 9464/2018-TCU-Primeira Câmara, e 1.460/2018 e 10.988/2015, ambos da Segunda Câmara, com o seguinte enunciado de jurisprudência 'na hipótese de execução parcial do objeto, ocorrerá redução proporcional do débito somente quando a fração executada puder ser aproveitada para fins de atendimento aos objetivos do convênio'.
13.	Todavia, neste caso concreto, considerando que a parte executada da obra foi seriamente danificada, o que impossibilitou, inclusive, a operação do sistema, conforme afirmou o órgão concedente ao vistoriar in loco o empreendimento, necessitaria um investimento significativo do município para repor os insumos/equipamento depreciados, danificados e furtados com vistas a regularizar o empreendimento e colocá-lo em funcionamento, o que torna improvável o aproveitamento do objeto parcialmente executado. Tendo em vista que próprio ente municipal afirmou, em suas alegações de defesa, que não se beneficiou tampouco se beneficiará do sistema de esgotamento sanitário, é possível concluir, com segurança razoável, que o empreendimento nunca entrou em funcionamento.
14.	Cumpre ressaltar que somente com a operacionalização do objeto é que a população municipal iria se beneficiar do empreendimento; caso contrário, a aplicação irregular dos recursos revela-se um total desperdício do dinheiro público, pelo qual deve responder perante esse Tribunal de Contas o gestor dos recursos.
14.	Assim, tendo em vista que este caso concreto está a tratar de execução parcial de objeto com completa frustração dos objetivos pactuados, este representante do Ministério Público defende que somente o ex-prefeito deve ser condenado ao pagamento do débito pelo valor integral dos recursos federais repassados, visto que 'é dever do gestor público otimizar a utilização dos recursos públicos, de forma a maximizar os serviços prestados à população em termos qualitativos e quantitativos' (Acórdão 4587/2009-TCU-Segunda Câmara e 1.441/2007 - Plenário, ambos da relatoria do ministro Aroldo Cedraz) .
15.	Cumpre ressaltar que o ex-prefeito Álan Gonçalves Barbosa teve tempo suficiente para finalizar a obra e colocá-la em operação, já que, em abril de 2011, a Funasa já tinha atestado a execução de 96% do objeto, e o mandato desse ex-gestor municipal se findou em dezembro de 2016. Ou seja, Álan Gonçalves Barbosa é o único responsável pelo abandono do empreendimento e por sua consequente depreciação/danificação/deterioração com o passar dos anos.
***
16.	Ante o exposto, este representante do Ministério Público de Contas da União, em concordância parcial com a proposta formulada pela unidade técnica (peças 146-148) , manifesta-se no sentido de excluir o Município de Alto Paraíso de Goiás/GO da proposta de julgamento pela irregularidade das contas e de condenação ao pagamento do débito contida na alínea 'b' do parágrafo 82 da instrução à peça 146. Sugere, ainda, a exclusão do ente municipal da presente relação processual."
	É o relatório.

8.1. Robinson Neves Filho (8.067/OAB-DF) e outros, representando Alan Gonçalves Barbosa.

Procurador Rodrigo Medeiros de Lima.

TOMADA DE CONTAS ESPECIAL. CONVÊNIO PARA CONSTRUÇÃO DE SISTEMA DE ESGOTAMENTO SANITÁRIO. INEXECUÇÃO PARCIAL DAS OBRAS. IMPOSSIBILIDADE DE APROVEITAMENTO DA PARCELA REALIZADA. FRUSTRAÇÃO DOS OBJETIVOS. INEXISTÊNCIA DE BENEFÍCIO AO ENTE FEDERADO. ACOLHIMENTO DAS ALEGAÇÕES DE DEFESA DO MUNICÍPIO E SUA EXCLUSÃO DA RELAÇÃO PROCESSUAL. NÃO ACOLHIMENTO DAS ALEGAÇÕES APRESENTADAS PELO EX-PREFEITO. CONTAS IRREGULARES. DÉBITO E MULTA.

TOMADA DE CONTAS ESPECIAL (TCE)

Secretaria de Controle Externo de Tomada de Contas Especial (SecexTCE).

Trata-se de tomada de contas especial instaurada pela Fundação Nacional de Saúde - Funasa em desfavor do Sr. Álan Gonçalves Barbosa, ex-Prefeito Municipal de Alto Paraíso de Goiás/GO (gestão: 2010-2012 e 2013-2016) , em razão da execução parcial e consequente frustração dos objetivos do Termo de Compromisso TC/PAC 0295/2007, que tinha por finalidade a execução de sistema de esgotamento sanitário.
II
O objeto financiado pelo termo de compromisso alcançou R$ 1.464.334,00, sendo R$ 1.420.403,00 à conta da concedente. O débito foi atribuído na totalidade dos recursos transferidos e, no âmbito do TCU, a unidade instrutiva promoveu as citações do ex-gestor municipal Álan Gonçalves Barbosa e do Município de Alto Paraíso de Goiás/GO, nesse último caso por entender que a possibilidade de o ente federado se beneficiar de conclusão futura das obras atrairia sua responsabilidade solidária pela devolução dos valores federais. 
O gestor municipal, em suas alegações de defesa, criticou o plano de trabalho e argumentou que a falta de detalhamento do objeto comprometeu a plena satisfação dos objetivos. Assinou a responsabilidade do prefeito antecessor, signatário do ajuste e responsável pela execução de importante parcela do convênio, como também do fiscal que acompanhou as obras e da empresa contratada para executá-las. Apontou, ainda, supostas falhas nas fiscalizações e conclusões da Funasa, que, a seu juízo, teriam afirmado a integral execução do empreendimento e a subsistência apenas de falhas sanáveis. Nessa linha de conclusão, pela possibilidade de correção das irregularidades, seria o parecer técnico externo contratado pela municipalidade. 
Sustentou, assim, que "Resta claro e provado que ocorreu a efetiva e integral aplicação dos recursos do Convênio TC/PAC nº 295/2007 na execução do objeto conveniado, e ainda que o objeto do respectivo convênio foi integralmente executado e recebido como tal (apesar das deteriorações pelo tempo decorrido, furtos de equipamentos e complemento de ações só previstas quando do seu efetivo funcionamento) , e que a reprovação das suas contas ocorreram por impossibilidade, até o momento, de tornar o sistema operacional, superar as limitações ambientais legais, e a competente gestão do sistema."
O Município de Alto Paraíso de Goiás/GO também apresentou alegações de defesa em que, além de questionar a responsabilização do ex-prefeito Álan Gonçalves Barbosa, sustentou a improcedência de sua eventual condenação solidária. Aduziu que à construtora, ao fiscal das obras e ao prefeito signatário do convênio deveria recair a imputação das falhas e afirmou que "o ex-prefeito Uiter Gomes de Araújo celebrou o Termo de Compromisso TC/PAC n° 0295/07 e foi o responsável por toda a fase inicial de implantação da obra, da escolha do local inadequado para abrigar a Estação de Tratamento de Esgoto - ETE". Sustentou, ainda, que "não deve prosperar o entendimento de que o Município tem a possibilidade de aproveitar o que já fora executado e partir para conclusão da obra e operação do SES/ETE". 
A Secretaria de Controle Externo de Tomada de Contas Especial - Secex/TCE afastou integralmente as alegações de defesa e propôs julgar irregulares as contas do ex-prefeito Álan Gonçalves Barbosa e do Município de Alto Paraíso de Goiás/GO, condenando-os solidariamente à devolução dos valores federais, além de aplicar-lhes multas proporcionais.
O Ministério Público junto ao TCU - MPTCU avaliou restar comprovada a impossibilidade de aproveitamento das obras e a completa frustração dos objetivos do convênio. Divergiu, no entanto, quanto à condenação do ente municipal e manifestou-se pela imputação de débito exclusivamente ao ex-gestor Álan Gonçalves Barbosa, de forma a excluir o Município de Alto Paraíso de Goiás/GO da relação processual.
II
Com as vênias da unidade instrutiva, acompanho in totum o MPTCU. 
E o faço, quanto à exclusão da responsabilidade do ente federado municipal, com base no que dispõe a ampla jurisprudência do TCU que se assenta na Decisão Normativa TCU 57/2004, cujo artigo 3º assim dispõe (destaques acrescidos) :
Art. 3º Caso comprovado que o ente federado se beneficiou pela aplicação irregular dos recursos federais transferidos, o Tribunal, ao proferir o julgamento de mérito, condenará diretamente o Estado, o Distrito Federal ou o Município, ou a entidade de sua administração, ao pagamento do débito, podendo, ainda, condenar solidariamente o agente público responsável pela irregularidade e/ou cominar-lhe multa.
Não vislumbro qualquer evidência de que o Município de Alto Paraíso de Goiás/GO tenha se beneficiado de um passivo de obras de saneamento que sequer alcançou, em termos qualitativos, nível de execução suficiente à operação do sistema.
São importantes e estruturalmente graves as falhas que apontou a Funasa em vistoria técnica ao empreendimento, consoante registrado em relatório de 24/03/2014 (peça 29, p. 2, destaques acrescidos) :
O sistema não se encontra em operação.
Foram encontrados 27 poços de visita na rede coletora de esgoto, no entanto a maioria deles encontra soterrada com pedras e terra, de forma que não foi possível medir a sua profundidade, além de que, nesta situação, a rede coletora construída não tem como funcionar adequadamente.
As ligações domiciliares não foram executadas.
A elevatória primária, embora tenha sido executada, está alagada e como os motores não são adequados para o funcionamento submerso, a elevatória não tem como funcionar.
Os equipamentos da elevatória secundária foram retirados do seu lugar, segundo a prefeitura foram furtados os motores elétricos das bombas e o motogerador, de forma que a elevatória secundária não tem como funcionar.
 (...) 
Em suma, apesar de faltar pouco para a obra estar completamente executada, devido provavelmente ao descaso, esta parte executada foi seriamente danificada impossibilitando a operação do sistema.
Esta área técnica é de parecer a impugnar a prestação de contas e consequentemente solicitar a devolução de todo o recurso destinado ao convênio, levando em conta a idade da obra sem que nenhuma ação efetiva da prefeitura fosse feita para solucionar e possibilitar o funcionamento do sistema, além de que o objeto executado foi danificado, impossibilitando a operação do sistema e frustrando assim os objetivos do convênio.
O Relatório de TCE Nº 25160.002.369/2017-00 (peça 65) ainda deixa evidente que novas vistorias foram realizadas para avaliar se as falhas teriam sido solucionadas, mas as conclusões apenas ratificaram a falta de operação do empreendimento financiado com recursos federais.
Aliás, as alegações do próprio município demonstram o completo desperdício dos recursos aplicados (peça 143, p. 7, destaques acrescidos) :
Os fatos, argumentos e documentos mencionados neste expediente corroboram com o posicionamento da FUNASA e da SANEAGO, presente no item 23, no qual conclui-se pela completa imprestabilidade do objeto, demonstrando até a impossibilidade de utilização da parte executada em benefício da sociedade".
" (...) não há motivos reais para responsabilização do ente municipal que o coloque no polo passivo do processo, e ainda, que não ocorreu situação que caracterize inércia da atual Gestão Municipal (2017/2020) , na busca de solução para problemas que se mostraram insanáveis, cuja correção/adequação demandaria vultuosos investimentos financeiros sem garantia de funcionamento tecnicamente aceitável, tomando inviável o investimento para tentar sanar defeitos ocasionados no lapso temporal de 2007 a 2011, época que compreende a concepção do projeto e realização da obra do SES/ETE".
As razões que demonstram a necessária exclusão do município da relação processual também tornam evidente a responsabilidade do ex-prefeito, que executou as despesas sem colocar o sistema de esgoto em funcionamento e apresentou a prestação de contas que atestava a integral execução do objeto. 
O gestor ainda assinou termo de recebimento definitivo das obras (peça 39) em que reconheceu a suposta execução dos serviços em conformidade com as especificações de projeto, o que é de todo contraditório com os argumentos agora aduzidos, que buscam transferir a culpabilidade para a construtora e para o fiscal das obras.
A alegada insuficiência do plano de trabalho igualmente não socorre ao ex-prefeito e tampouco permite excluir sua responsabilidade, porque a execução das obras tem por parâmetro principal os projetos de engenharia e o termo de referência que subsidiaram a contratação realizada pela municipalidade. Se por um lado há plausibilidade na alegação de falhas originais no objeto contratado, por outro é forçoso reconhecer que elas não permitem afastar a culpabilidade do gestor que conduziu o processo até a exaustão dos recursos financeiros e, ao fim, nada entregou de útil à sociedade.
A suposta possibilidade de aproveitamento da parcela executada foi fortemente rechaçada nas alegações de defesa do Município de Alto Paraíso de Goiás/GO e, embora haja registros da Funasa de execução física bastante avançada, da ordem de 96% em abril de 2011, cumpre ressaltar que o ex-prefeito Álan Gonçalves Barbosa teve tempo suficiente para finalizar a obra e colocá-la em operação, já que seu mandato se findou em dezembro de 2016. 
Nessa mesma perspectiva não considero possível mitigar a responsabilidade do gestor municipal pelo abandono do empreendimento e por sua consequente depreciação/danificação/deterioração com o passar dos anos. Perdem substância, nesse contexto, as alegações de que parceria entre a prefeitura e a Saneago (empresa de água e esgoto de Goiás) permitiria realizar as adequações necessárias e viabilizar a operação do sistema de esgotamento.
Ressalto, com a licença da repetição, que as falhas executivas apontadas pela Funasa compreendem: a) soterramento da maior parte dos poços de visita; b)  alagamento da elevatória primária; c) inadequação dos motores da elevatória primária para o funcionamento submerso; d)  remoção dos equipamentos da elevatória secundária; e)  furto dos motores elétricos das bombas e do moto-gerador da elevatória secundária; f)  não instalação do queimador de gases; e g) não emissão da licença de operação.
Destarte, diante da ausência de operação do sistema de esgotamento sanitário, nenhuma importância para a regularidade das contas tem as argumentações de que significativa parcela física teria sido realizada. A assinatura do ajuste para utilização de recursos federais pressupõe, a um só tempo, o cumprimento de obrigações de meio (adequada execução financeira e efetiva realização dos serviços projetados) e de obrigações finalísticas, consubstanciadas na efetiva entrega do objeto pactuado.
No presente caso, a ausência de qualquer funcionalidade das obras financiadas pelo Termo de Compromisso TC/PAC 0295/2007 impõe o julgamento pela irregularidade das contas do ex-prefeito e sua condenação em débito pela totalidade dos recursos federais repassados, nos termos do art. 16, inciso III, alíneas "b" e "c", e art. 19 da Lei 8.443/1992. Adicionalmente, a ele deve ser aplicada a multa prevista no artigo 57 da Lei nº 8.443/1992, a qual fixo em R$ 100 mil (cem mil reais) .
Por fim, como alertado pela unidade instrutiva, em se tratando de recursos do Programa de Aceleração do Crescimento - PAC, o cofre credor da dívida é o Tesouro Nacional, nos termos do art. 6º, § 2º, da Lei nº 11.578/2007.
Ante o exposto, em linha com o parecer do Ministério Público junto ao TCU, VOTO no sentido de que o Tribunal adote o Acórdão que ora submeto à deliberação deste Colegiado.
TCU, Sala das Sessões, em 15 de junho de 2021.
JORGE OLIVEIRA 
Relator